【裁判字號】    94,簡上,359
【裁判日期】    950331
【裁判案由】    家暴傷害
【裁判全文】
臺灣桃園地方法院刑事判決             94年度簡上字第359號
公   訴   人  臺灣桃園地方法院檢察署檢察官
上訴人即被告  乙○○
選任辯護人    戊○○律師
上列上訴人即被告因家暴傷害等案件，不服本院94年度桃簡字第
854 號，中華民國94年5 月24日第一審刑事簡易判決（聲請簡易
判決處刑案號：94年度偵字第2546號），提起上訴，本院管轄之
合議庭判決如下：
    主  文
原判決關於傷害及定應執行刑部分撤銷。
乙○○被訴傷害部分無罪。
其餘上訴駁回。
    事  實
一、乙○○為丙○○之子，二人於民國94年1 月7 日上午7 時45
    分許，在桃園縣龜山鄉楓樹村楓樹坑7 號前，因金錢問題而
    起口角，丙○○竟基於傷害乙○○之犯意，徒手毆打乙○○
    ，並將乙○○推倒撞及牆壁，致乙○○受有頭部外傷、頭皮
    撕裂傷之傷害（丙○○所犯傷害部分，業據原審判決有罪確
    定），乙○○受此激怒，遂基於毀損他人器物之犯意，以地
    上拾取之石頭，砸向丙○○所有之車號5162－FS號自用小客
    車（該部汽車為丙○○出資購買、使用，但登記於乙○○名
    下，下稱：系爭汽車），致前開汽車之前擋風玻璃破裂而不
    堪使用，足以生損害於丙○○。
二、案經丙○○訴由桃園縣政府警察局龜山分局報請臺灣桃園地
    方法院檢察署檢察官偵查後聲請簡易判決處刑。
    理  由
壹、有罪即上訴駁回之被告被訴毀損部分：
一、訊據被告乙○○矢口否認有毀損之犯行，辯稱：其雖有持石
    塊砸車之動作，但系爭汽車為其所購買，頭期款雖然不是其
    所支付，但貸款部分其有負擔，其將其與妻子之薪水都交給
    己○○負責處理，如果錢不夠，其會去預借現金，其才是汽
    車之所有權人，其砸破自己擋風玻璃之行為不構成毀損罪云
    云。經查：
  (一)系爭汽車之擋風玻璃遭被告持石塊砸破而致令不堪使用等情
    ，業據被告自承不諱，並經告訴人丙○○於本院審理時具結
    證述綦詳，復有車損照片2張在卷可參，堪認屬實。
  (二)依交通部公路總局臺中監理所豐原監理站95年1 月19日中監
    豐字第0950001106函所附之汽車車主歷史查詢資料所示，系
    爭汽車雖確曾登記於乙○○名下，惟按我國動產之所有權非
    以登記為要件，易言之，只須將動產交付即生動產物權讓與
    之效力，非以登記名義而認定實質所有權之歸屬，此觀民法
    第761 條第1 項前段之規定自明，是系爭汽車固以被告為登
    記名義人，然尚難僅憑此即遽認系爭汽車之所有權人為被告
    。
  (三)系爭汽車為告訴人丙○○所購買、使用，因丙○○與其妻己○○已信用破產，丙○○為免財產遭債權人查封拍賣，乃商
    借被告之名義購買系爭汽車，而購買汽車之頭期款及分期付
    款之價金均係丙○○所支付，除頭期款給付現金外，分期付
    款之款項則委由丙○○之妻己○○以電匯或郵政劃撥之方式
    繳納等情，業據告訴人丙○○及證人己○○於本院審理時具
    結證述綦詳，互核二人所述情節並無二致，證述內容堪信屬
    實，並有丙○○提出之郵政劃撥儲金存款收據影本9 紙及電
    匯申請書影本2 紙在卷可考，足認系爭汽車為丙○○所出資
    購買、使用，而為該車之實際所有權人無訛。
  (四)被告雖以前詞置辯，然其所辯顯與證人己○○於本院審理時
    證稱：被告沒有拿錢給我，只有我媳婦（即被告之妻）於93
    年2 月、3 月、4 月、5 月、6 月分別給我新臺幣（下同）
    8,000 元、6,000 元、5,000 元、3,000 元、2,000 元，7
    月份沒有給錢，8 月份有給我，我媳婦拿錢給我的意思是說
    她與被告住在家裡，要補貼我吃、住、水電、瓦斯、電話等
    費用等語不符（見本院95年3 月20日審判筆錄第19、20頁）
    ，是被告之辯解是否可採，至有可疑。另由被告自承：其於
    92年10月底開始在東漢保全上班，約上了半年班，每月薪資
    2 萬5 千餘元，汽車貸款每月2 萬餘元（正確金額為21,093
    元）等語觀之，被告每月薪資既僅有2 萬5 千餘元，若其果
    有繳納汽車貸款，則其每月可用之薪資僅餘4 千餘元，依現
    今社會一般生活費用水平衡量，應尚不足供給成年之被告1
    個月之各項生活所需，是被告辯稱其每月繳納汽車貸款，實
    與常情不符，已難遽信。然被告復進而陳稱其將薪水全數交
    由己○○處理，錢不夠時，其會向銀行預借現金云云，言下
    之意似指全未自薪資中留下任何生活零用金，而靠預借現金
    之方式取得生活費用，此更與一般事理有悖，蓋向銀行預借
    現金之利息甚高，縱被告有意支付汽車貸款，亦應僅將貸款
    金額交予己○○處理，焉有置所餘薪資不用，反以預借現金
    之方式令己債臺高築之可能。再者，由卷內所附之系爭汽車
    購車預約單所示，系爭汽車係於92年8 月25日購買，斯時被
    告既未開始工作，何來資力購買汽車，且被告復自承其不太
    會開車，衡情更無於工作尚無著落前，即急於購買汽車使用
    ，是被告辯稱系爭汽車為其出資購買，顯與卷存證據與常情
    事理有違。
  (五)證人即承辦系爭汽車買賣之業務員丁○○於本院審理時雖具
    結證稱：丙○○說車子是被告要開的，車子的價位、貸款談
    完後，丙○○有問被告要不要買，所以最後決定的人是乙○○等語（見本院95年3 月20日審判筆錄第5 頁），然其於同
    次審理時亦證稱：買賣汽車的過程主要是丙○○在談，被告
    雖然有看車，但其對車子似乎不太熟悉，丙○○雖說車子要
    買給被告，但我也只是聽丙○○說的，真正使用系爭汽車的
    是何人我不知道等語（見同上筆錄第5 、10頁），足徵證人
    丁○○所述系爭汽車之真正買主為被告之證詞，係丁○○聽
    丙○○所述，尚難證明被告即為系爭汽車之真正買主。另由
    系爭汽車之買賣過程係由丙○○所主導，但卻是以被告之名
    義購買之情形觀之，丙○○向業務員丁○○稱係被告要買車
    ，並要被告到場參與，其目的顯係在避免車商懷疑其利用人
    頭買車，並藉此俾利買賣之進行及貸款之辦理，是縱認丙○○於丁○○面前向被告詢問是否要購買系爭汽車，亦難證明
    被告確為系爭汽車之真正買受人。況被告於案發當日係因遭
    丙○○毆打，為圖洩憤，方持石塊砸破系爭汽車之擋風玻璃
    等情，此據被告於本院審理時供明，若系爭汽車果為被告所
    有，衡情其當不致於採取砸毀自己車輛之方式，以宣洩其遭
    丙○○毆打之怒氣，是其砸毀系爭汽車擋風玻璃之舉動，適
    足徵系爭汽車並非被告所有，而係丙○○所有甚明。
  (六)綜上查證，足認被告前開所辯均為卸責之飾詞，不足採信，
    本件事證已經明確，被告毀損之犯行堪以認定，應依法論科
    。
二、核被告所為，係犯刑法第354 條之毀損罪。原審以被告之罪
    證明確，且未曾受有期徒刑以上刑之宣告，經此教訓，自當
    知所勉而無虞再犯，所宣告之刑以暫不執行為適當，依刑法
    第354 條、第41條第1 項前段、第74條第1 款、罰金罰鍰提
    高標準條例第1 條前段、第2 條，量處被告拘役20日，並諭
    知易科罰金之折算標準，同時宣告緩刑3 年，認事用法，核
    無不合，量刑亦屬妥適，應予維持。被告上訴意旨徒以前詞
    為辯，為無理由，應予駁回。
貳、無罪即撤銷改判之被告被訴傷害部分：
一、聲請簡易判決處刑意旨略以：乙○○為丙○○之子，二人於
    94年1 月7 日上午7 時45分許，在桃園縣龜山鄉楓樹村楓樹
    坑7 號前因金錢問題而起口角，乙○○竟基於傷害丙○○之
    犯意，持指揮交通之指揮棒毆打丙○○，致丙○○因此受有
    左頸及雙手挫傷之傷害，因認被告此部分涉犯傷害罪嫌。
二、按犯罪事實應依證據認定之，無證據不得認定犯罪事實；又
    不能證明被告犯罪者，應諭知無罪之判決，刑事訴訟法第15
    4 條第2 項、第301 條第1 項分別定有明文。另按對於現在
    不法之侵害，而出於防衛自己或他人權利之行為，不罰，刑
    法第23條前段亦定有明文。而對於現在不法侵害之防衛行為
    是否過當，須就侵害行為之如何實施，防衛之行為是否超越
    其必要之程度而定，不專以侵害行為之大小及輕重為判斷之
    標準，一方初無傷人之行為，因排除對方不法之侵害而加以
    還擊，得以正當防衛論（最高法院48年臺上字第1475號、30
    年上字第1040號判例要旨參照）。又告訴人之告訴，係以使
    被告受刑事訴追為目的，是其陳述是否與事實相符，仍應調
    查其他證據以資審認；又認定不利於被告之事實，須依積極
    證據，苟積極證據不足為不利於被告事實之認定時，即應為
    有利於被告之認定，更不必有何有利之證據（最高法院52年
    臺上字第1300號、30年上字第816 號判例要旨參照）。
三、本件公訴人認被告乙○○涉有前開傷害犯嫌，無非係以告訴
    人丙○○之指訴及診斷證明書為其主要論據。惟訊據被告乙○○則堅決否認有何傷害之犯行，辯稱：案發當時係丙○○
    先動手抓住其衣領，並對其毆打，其為了要掙脫丙○○，才
    以手中之指揮棒朝丙○○揮舞，有揮到丙○○的頭部，而丙○○手部所受的傷應該是其抓傷的，因為其要抓丙○○的手
    阻止丙○○繼續對其毆打等語。經查：
  (一)告訴人丙○○於本院審理時雖具結證稱：當時其僅用手抓住
    乙○○之衣領，乙○○就拿指揮棒打其腿部，所以是乙○○
    先動手後，其才出手想搶下指揮棒，其搶下指揮棒後，乙○○又過來搶，過程中乙○○有揮拳毆打其頭部、上半身，在
    拉扯過程中有無打到乙○○其不清楚，其亦不知乙○○為何
    會受傷云云，惟其上開證述內容則為被告乙○○所否認，是
    丙○○之指訴是否與事實相符，仍應調查其他證據以資審認
    。
  (二)告訴人丙○○雖陳稱其對被告乙○○僅有欲搶下指揮棒之拉
    扯動作，過程中是乙○○揮拳對其毆打云云，然參酌目擊證
    人甲○○於本院審理時具結證稱：一開始發生之情形我未詳
    細看到，但我到警衛室大門時，看到指揮棒在丙○○手中，
    丙○○有在打乙○○，我便將二人勸開，後來乙○○拿石頭
    砸車後，丙○○又跑到乙○○附近對乙○○揮拳，我看到丙○○打乙○○的頭部，第一拳很重，打下去之後，乙○○就
    往我們公司圍牆的地方退，然後撞到圍牆，後來丙○○又繼
    續打，有二、三拳跑不掉，過程中乙○○處於被打的狀況，
    但乙○○只有擋，沒有還手等語（見本院95年2 月13日審判
    筆錄第19、20、23頁），核與被告乙○○供述情節相符，且
    與診斷證明書所載乙○○受有頭部外傷、頭皮撕裂傷之受傷
    情形一致，況證人甲○○與告訴人丙○○間又無夙怨仇隙，
    衡情甲○○當不致於甘冒偽證之罪責而惡意誣指丙○○以迴
    護乙○○，是證人甲○○之證述堪信屬實，丙○○證稱其僅
    有搶指揮棒之動作而無揮拳毆打乙○○之行為云云，不足採
    信。稽此，足徵丙○○確刻意隱瞞其揮拳毆打被告之行為，
    而被告則在遭丙○○接續出拳毆打之情況下，均仍保持不還
    手之抵擋態勢無訛。
  (三)此外，丙○○既自承：當時因被告罵其母親，其很生氣的抓
    住乙○○之衣領等語，足見丙○○以手抓住乙○○衣領之動
    作，實為雙方肢體衝突之開端，而衡諸一般常情，人於盛怒
    之下亦確會有傷害他人之動機萌生，且丙○○又有刻意隱瞞
    其動手毆擊被告之情形，是被告陳稱：丙○○抓住其衣領後
    ，即先打了其一巴掌，之後就揮拳對其毆打等語，顯較符合
    一般經驗法則及論理法則，自較丙○○證稱是被告先動手對
    其毆打之情節可信，抑且，被告在遭丙○○接二連三出拳毆
    擊頭部之情況下，均始終保持抵擋而不還手之回應方式乙情
    ，有如前述，被告若確有欲主動攻擊以傷害丙○○之犯意，
    焉有可能忍受多次毆打而全然不還手反擊之理，況被告於拾
    得石塊後係將之砸向汽車擋風玻璃而無砸向丙○○之舉動等
    情，亦據告訴人丙○○於本院審理時證述明確，此益徵被告
    確無傷害丙○○之故意甚明，否則被告於拾得石頭後，大可
    以此為攻擊丙○○之武器以遂其傷害犯行，而無反將石頭砸
    向汽車令己更犯毀損罪之必要，是此尤見倘非處於不得不然
    之境，被告實未存有擬傷及丙○○之念，佐此各端，堪認前
    揭被告所持之辯解屬實，殊值採信。
  (四)另由告訴人丙○○所提出之診斷證明書、行政院國軍退除役
    官兵輔導委員會桃園榮民醫院提供之丙○○急診病歷影本及
    本院辦理刑事案件電話紀錄查詢表各1 紙觀之，丙○○雖確
    受有左頸及雙手手指挫傷之傷害，惟本件雙方之肢體衝突係
    自丙○○動手抓住被告之衣領開始發生，且丙○○於抓住被
    告之衣領後，旋即動手毆打被告等情，有如前述，是被告於
    斯時顯受有現在不法之侵害，況依前論述，被告始終均無欲
    主動傷害丙○○之犯意，是被告對於丙○○拉其衣領、摑其
    臉頰及出拳毆打等不法侵害行為，要無容受之義務，其防衛
    權自屬相應而生，則被告於丙○○上開不法侵害行為尚存在
    之際，揮動手中之指揮棒欲掙脫丙○○之掌控，以避免續遭
    丙○○毆打，顯屬意在排除該現在不法侵害而為之防衛行為
    ，準此，客觀上既存有現時不法侵害之防衛必要情狀，主觀
    上猶係出於防衛之意思，而丙○○又僅受有左頸及雙手手指
    挫傷之輕微傷害，被告之防衛行為顯未逾越必要之程度，從
    而被告所為自屬正當防衛，即便致丙○○受有傷害，依首揭
    法條之規定，核屬法所不罰之行為，依法自應為無罪之諭知
    。
四、綜上論述，原審疏未審酌被告之反擊已符合正當防衛之要件
    ，遽就被告被訴傷害部分為有罪之諭知，尚有未洽，被告上
    訴意旨指摘原審判決不當，為有理由，自應由本院將原審判
    決有關傷害部分撤銷改判。而被告被訴傷害部分檢察官原聲
    請以簡易判決處刑，惟經本院認有刑事訴訟法第451 條之1
    第4 項但書第3 款之情形，因此就傷害部分改依第一審通常
    程序審理，並為被告無罪之諭知。
據上論斷，依刑事訴訟法第452 條、第455 條之1 第3 項、第36
8 條、第369 條第1 項前段、第301 條第1 項，判決如主文。
本案經檢察官崔秉君到庭執行職務。
中    華    民    國    95    年    3     月    31    日
            刑事第十一庭    審判長法  官  蔡榮澤
                                  法  官  何俏美
                                  法  官  魏于傑
上正本證明與原本無異。
傷害罪部分，如不服本判決，得於收受判決後10日內，向本院提
出上訴狀。
毀損罪部分不得上訴。
                                  書記官  林怡君
中    華    民    國    95    年    3     月    31    日


司法院資訊處製作；財團法人民間司法改革基金會備份。
